臺灣高等法院臺中分院刑事判決　　　　96年度上訴字第1558號
上　訴　人
即　被　告　甲○○
　　　　　　　　　　　號3樓
選任辯護人　周思傑律師
　　　　　　吳瑞堯律師
上列上訴人因違反毒品危害防制條例案件，不服臺灣臺中地方法
院96年度訴字第844號中華民國96年5月2日第一審判決（起訴案
號：臺灣臺中地方法院檢察署95年度偵字第3515號），提起上訴
，本院判決如下：
    主  文
原判決關於意圖供製造毒品之用，而栽種大麻部分撤銷。
甲○○意圖供製造毒品之用，而栽種大麻，處有期徒刑伍年貳月
。扣案之大麻植株壹佰壹拾玖株及乾燥大麻陸包（含大麻樹幹、
樹葉、花，合計淨重肆佰伍拾貳點捌伍公克）均沒收銷燬之；扣
案如附表所示之物均沒收。
    事  實
一、甲○○明知大麻為毒品危害防制條例第2條第2項第2款所列
    管之第二級毒品，竟意圖供製造毒品之用，於民國95年4、5
    月間，向真實姓名年籍不詳之林姓成年男子購入大麻種子後
    ，自同年9月初起（起訴書誤認自95年5月間起），在其位於
    臺中市○區○○○街260號4樓租屋處內栽種大麻，將大麻種
    子加水及土壤種植於塑膠杯中，以保麗龍裝箱覆蓋後，以投
    射燈照射，並以溫度計控制溫度，俟大麻幼苗長成後予以採
    收曬乾，甲○○再將所採集之乾燥大麻樹、花、葉等物裝入
    塑膠袋內，以封袋機封口保存，另將大麻的葉子裝入枕頭套
    裡面以便驅蟲。嗣於96年1月26日17時許為警在上址搜索查
    獲，並扣得大麻植株119株（大株27株、小株92株）、乾燥
    大麻6包（含大麻樹幹、樹葉、花，合計淨重452.85公克）
    及其所有供栽種大麻用、包覆上開乾燥大麻（含大麻樹幹、
    樹葉、花）用之空包裝袋6只（合計總重41.09公克）、枕頭
    套1個、投射燈2具、溫度計3支及封袋機1台。
二、案經臺中市警察局第三分局報請臺灣臺中地方法院檢察署檢
    察官偵查起訴。
    理  由
一、訊據上訴人即被告甲○○（下稱被告）於本院固坦承有栽種
    大麻之行為，惟矢口否認係意圖供製造毒品之用而栽種大麻
    ，辯稱：伊之前因從事運動服飾販賣工作，欲尋找服飾新材
    料，故基於研究紡織原料欲了解大麻之相關知識，才栽種大
    麻，以便研究，伊實際目的並不做為吸食毒品之用，請准依
    刑法第16條規定予以減輕刑責云云。被告之選任辯護人則為
    被告辯護稱：被告在警方詢問之前，於警局放任記者在旁採
    訪、言語差辱，在旁人勸說及道聽塗說不要辯白趕快認罪，
    以換取較輕刑度之情形下，一時失慮，附合旁人及警方之說
    詞，嗣又被羈押在看守所，身心狀態皆十分痛苦，加以屢次
    聲請具保皆遭駁回，於原審始續表示認罪以求交保，被告於
    警詢、偵查及原審審理程序，自白係為供自己吸食之用而栽
    種大麻，與事實不符等語。經查：
  (一)按被告之自白，非出於強暴、脅迫、利誘、詐欺、疲勞訊問
    、違法羈押或其他不當方法，且與事實相符者，得為證據，
    刑事訴訟法第156第1項定有明文。查，被告於偵查、原審及
    本院行準備程序中均未提及製作警詢筆錄時有記者在旁採訪
    、言語差辱，及有旁人勸說不要辯白趕快認罪等情形，嗣本
    院行準備程序二次訊問被告後，被告之選任辯護人始提出辯
    護意旨狀提出如上之抗辯，是此部分所辯是否屬實，已有可
    疑。本院衡諸被告於警詢、偵查及原審，均能清楚回答員警
    、檢察官及原審法院法官之問話，且被告於警詢、偵查及原
    審均坦白承認係意圖供製造毒品之用，而栽種大麻，被告並
    未向檢察官、原審法院法官表示警詢、偵訊筆錄有何以不正
    方法取供之處，足信該自白係出於被告之自由意志，嗣被告
    之選任辯護人於本院行準備程序二次後始具狀抗辯被告為求
    換取較輕刑度及為求交保始自白犯罪等語，自不足採信。
  (二)前揭犯罪事實業據被告於警詢、偵查及原審審理中坦白承認
    ，被告於警詢中供稱：「（問：你是否知道種植大麻採收後
    經研磨成細片或粉狀可供人吸食？）我知道大麻採收後經研
    磨加工成細片或粉狀可供人吸食。」、「（問：你為何要種
    植大麻？）自用。」、「（問：你是否吸食大麻毒品或其他
    毒品？）我有吸食大麻毒品，未施用其他毒品。」、「（問
    ：你為何要吸食大麻毒品？你如何吸食大麻毒品？）因為生
    活壓力大造成躁鬱心情不好才吸食大麻毒品。是將大麻毒品
    少許摻於香菸內點火吸入體內。」、「（問：你是否知道種
    植及吸食大麻毒品是違法的行為？）我知道。」、「（問：
    你知道是違法行為，為何要種植及吸食大麻毒品？）因為經
    濟因素無法在外購買，所以自己種植。」、「（問：你現在
    精神狀況是否良好？意識是否清楚？）精神狀況良好。意識
    清楚。」、「（問：以上所說是否為你自由意思下所作之陳
    述？警方有無對你嚴刑逼供？）是的是由我自由意思下所作
    之陳述。警方沒有無對我嚴刑逼供。」等語（見警卷第8、9
    、11頁）；被告於96年1月27日偵查中供稱：「（問：警詢
    筆錄內容是否實在？警察有沒不法或不當取供？）筆錄內容
    都實在，警察沒有不法取供。」、「（問：你自己有用大麻
    ？）有。」等語（見偵查卷第6、7頁）；被告於96年2月12
    日偵訊中供稱：「（問：你種大麻是何用途？）我平時有跟
    他買大麻來抽，後來錢不夠了，林姓男子就跟我說自己種就
    好了，就交給我種子自己種，準備種植來自己吸食用。」、
    「（問：林姓男子提供給你吸食的大麻與你種植的大麻是不
    是一樣？）不一樣，林姓男子提供的是粉狀，我種的是一顆
    一顆的，還沒研磨，要研磨後才能吸。」、「（問：你如何
    吸食大麻？）將大麻粉末放在煙草紙捲起來後吸食。」、「
    （問：你預定何時將大麻株做成成品？）等到22株全部長好
    開花收成才要摘花下來研磨成粉。」、「．．．大麻株還有
    分公、母株，只有母株開的花才有用，種植時要將公株移開
    ，不能讓公的跟母株花粉交配，交配以後會結成種子，公花
    跟母花交配就不會產生大麻毒品的成分（大麻醇TCH），這
    樣就沒辦法製成大麻煙，要單純母株的花才能做成大麻成品
    。」等語（見偵查卷第16、17頁）；被告於96年1月27日原
    審法院羈押訊問時稱：「（問：你何要種植大麻？）是要供
    自己使用，並不是要販賣的。」等語（見96年度聲羈字第15
    5號卷第5頁背面）；被告於96年3月9日原審訊問時稱：「我
    施用的大麻來源都是我自己種植的。」等語（見原審卷第10
    頁）；被告於96年4月18日原審審理時稱：「請庭上審酌被
    告已經步入中年，是一時好奇才會種植大麻供自己吸食，請
    求庭上能從輕量刑．．．」等語（見原審卷第64頁）。觀諸
    被告前揭供述之內容，被告均明確供述栽種大麻之目的係為
    製造毒品之用。
  (三)被告經檢察官提起公訴後，於原審法院曾聲請具保停止羈押
    ，被告於聲請具保停止羈押狀中記載：「個人任職公司負責
    電腦系統資料庫及相關程式分析完成資料電腦機組數台尚在
    個人手中，仍需本人親自處理移交，不然將造成公司資訊系
    統運作不良、及財務上之重大損失。聲請人甲○○因一時糊
    塗犯五年以上有期徒刑，懇請庭上姑念個人並無前科且深具
    悔意，．．．」等語（見96年度聲字第1590號卷第2頁），
    足認被告於原審聲請具保停止羈押時，被告陳述其工作係關
    於電腦資料程式分析，並未敘明其係從事關於販賣運動服飾
    之工作，且被告於原審聲請具保停止羈押時亦已知悉其被起
    訴之犯罪，最輕本刑為五年以上有期徒刑之罪，其刑度並非
    輕微，被告為四十餘歲之成年男子，依社會常情，對其有利
    之辯解焉有於偵查中及原審均隻字未提，反而坦承犯罪招致
    刑罰之理？被告於警詢、偵查及原審均未陳明其種植大麻之
    目的係為研究紡織原料之用，於本院始辯稱種植大麻之目的
    係為研究紡織原料之用云云，此與其之前之供述互有出入，
    且被告並未提出證據資料證明其確係從事販賣運動服飾之工
    作，為研究紡織原料之用始種植大麻，被告於本院所辯核係
    事後推諉之詞，自難予採信。又被告於本院所提出之大陸學
    者研究論文、他人著作之碩士論文等資料，並不足以推翻被
    告於警詢、偵查及原審之自白，尚難據為有利於被告認定之
    依據。
  (四)被告之選任辯護人為被告辯護稱：被告於警詢時曾配合提供
    尿液檢驗，惟依卷內證據資料，並無尿液檢驗呈毒品陽性反
    應之報告，自無從佐證擔保被告自白之真實性等語。惟據行
    政院衛生署管制藥物管理局94年2月2日管檢字第0940000992
    號函示意見：「大麻主成分為Tetrahydrocannabinol（THC
    ），若經常施用，其THC半衰期為3－13天；若偶爾施用，則
    半衰期為20－57小時。施用THC三天內，使用劑量之70%會排
    出體外，其中40%自糞便中排出，30%自尿液中排出。惟代謝
    狀況與服用頻率及個人體質等因素有關，該文獻係一般性供
    參考之原則，仍可能存在個案之差異。」（見行政院衛生署
    管制藥品管理局發行「濫用藥物檢驗相關解釋彙編」，96年
    3月版，第156頁），又依行政院衛生署管制藥物管理局95年
    8月3日管檢字第0950007852號函示意見：「依Vandevenne等
    人之文獻報告，吸食一支大麻煙可檢測出其代謝物時間為2
    －4天，慣用者可檢測到之時間可達一個月，甚至長達三個
    月。另依Smith－Kielland等人於1999年Journal of
    Analytical Toxicology Vol.23發表之研究報告，非大麻慣
    用者於吸食大麻後，尿液呈陽性反應之時間平均可能達4.2
    天，而大麻慣用者施用後則平均可能達16.6天。」（見行政
    院衛生署管制藥品管理局發行「濫用藥物檢驗相關解釋彙編
    」，96年3月版，第157頁），依前揭函文所表示之意見，一
    般施用大麻者之尿液可檢出大麻代謝物之時間為2至4天，而
    大麻慣用者施用後尿液可檢出大麻代謝物之時間最長可達3
    個月。被告於96年1月26日17時許為警查獲後，經警方採集
    其尿液，此有台中市警察局第三分局委託檢驗尿液代號與真
    實姓名對照表附卷可稽（見警卷第25頁），本案卷內證據資
    料雖無被告尿液檢驗結果之報告，惟被告之尿液送驗結果是
    否呈大麻代謝物陽性反應，僅能證明被告於96年1月26日17
    時起回溯2至4天內或之前3個月內，有無施用大麻之情事，
    此與本案被告被訴之意圖供製造毒品之用，而栽種大麻之行
    為，並無關連性，即被告是否犯意圖供製造毒品之用，而栽
    種大麻罪，並不以其尿液檢驗結果呈大麻代謝物陽性反應為
    必要，且被告是否有施用大麻之行為，應由檢察官另案偵辦
    ，被告於警詢、偵查及原審既係出於其自由意識自白意圖供
    製造毒品之用，而栽種大麻，自堪予採信，被告之辯護人此
    部分所辯尚難採取。
  (五)扣案之植株119株（大株27株、小株92株）及乾燥大麻樹幹
    、樹葉、花等檢品6包（合計淨重452.85公克，空包裝總重
    41.09公克）經送檢驗結果，均含有第二級第24項毒品大麻
    成分，有法務部調查局96年3月30日調科壹字第09623029000
    號鑑定書1份附卷為憑（見原審卷第58頁），並有現場查獲
    照片71張附卷可稽，復有扣案之大麻植株119株（大株27株
    、小株92株）、乾燥大麻6包（含大麻樹幹、樹葉、花，合
    計淨重452.85公克，空包裝總重41.09公克）、枕頭套1個、
    投射燈2具、溫度計3支及封袋機1台可資佐證，足認被告於
    警詢、偵查及原審之自白與事實相符，得採為認定事實之證
    據。被告於本院所辯核係事後推諉之詞，不足採信，本件事
    證明確，被告犯行堪予認定，應依法論科。
  (六)又刑法第16條規定：「除有正當理由而無法避免者外，不得
    因不知法律而免除刑事責任。但按其情節，得減輕其刑。」
    ，而刑法第16條所謂不知法律，係指對於刑罰法律有所不知
    ，且其行為不含惡性者而言（參照最高法院36年特覆字第16
    78號判例）。被告於警詢中供稱：「（問：你是否知道種植
    及吸食大麻毒品是違法的行為？）我知道。」、「（問：你
    知道是違法行為，為何要種植及吸食大麻毒品？）因為經濟
    因素無法在外購買，所以自己種植。」等語（見警卷第9頁
    ），被告在偵查中及原審庭訊時，經檢察官及原審法院法官
    訊問「為何種植大麻？」之問題，被告均答稱：係供自己吸
    食之用等語，並坦承犯罪，請求從輕量刑，在在足證被告明
    知所種植者為大麻，且屬違法之行為，難認被告有欠缺違法
    性之認識，且依一般觀念，通常人對於種植大麻及施用大麻
    之行為係屬違法之行為，均有所認識，核被告所為自與刑法
    第16條之要件不符，自無據為減輕其刑之理由。
二、按大麻係毒品危害防制條例第2條第2項第2款所規定之第二
    級毒品。又按毒品危害防制條例第4條製造第1級至第4級毒
    品罪之「製造」，係指就原料、原素予以加工，使成具有特
    定功效之成品者而言。大麻屬第二級毒品，大麻之栽種與製
    造不同，「製造」大麻係將栽種成長後之大麻葉予以加工，
    使成易於吸用之製品而言。如僅將栽種之大麻葉予以摘取、
    曬乾、剪碎或捏碎，使易於保存，而未以紙張或其他容器予
    以包裝作成製品，則是否屬於「製造」第二級毒品大麻之犯
    行，即非無疑（參照最高法院93年度台上字第6855號判決意
    旨）。查本件被告僅係將栽種之大麻樹、花、葉等物予以採
    收、曬乾後再以塑膠袋保存，尚未有將之剪碎、捏碎、研磨
    之加工行為，亦未以紙張或其他容器分裝成製品，揆諸上開
    判決意旨，是核被告所為，係犯毒品危害防制條例第12條第
    2 項之意圖供製造毒品之用，而栽種大麻罪。被告持有大麻
    種子之行為，為栽種大麻之低度行為，應為栽種之高度行為
    所吸收，不另論罪，起訴書認應分論併罰，尚有未洽。且查
    被告自95年9月初起至96年1月26日為警查獲止，在同一地點
    、密集時間內以如犯罪事實欄所示方式栽種大麻，衡諸栽種
    行為之本質並非短期可就，而需於一段時間內持續為之，被
    告亦供承自種植幼苗起需時約3個月方得採收等情（見警卷
    第8頁），應認被告栽種大麻之行為為接續犯，而為實質上
    一罪。公訴意旨雖認被告自95年5月間起開始栽種大麻等語
    ，然查被告於警詢、偵查、原審及本院審理中均供承其於95
    年4、5月間購得大麻種子，而自95年9月初開始栽種大麻迄
    查獲止等情，較諸被告所陳栽種大麻迄得採收時間為期3月
    ，亦屬相當，應堪採信，且查無其他證據證明被告自95年5
    月間起即開始栽種大麻，公訴意旨就此部分容有誤認，此部
    分本應為無罪之諭知，然該部分犯行苟成立犯罪，與前開起
    訴經論罪科刑部分之犯行，具有實質上一罪之關係，爰不另
    為無罪之諭知。
三、原審認被告犯行事證明確，予以論罪科刑，固非無見。惟查
    ，刑事訴訟法第288條第3項，明定除簡式審判程序案件外，
    審判長就被告被訴事實為訊問者，應於調查證據程序之最後
    行之，以符改良式當事人進行主義之修法精神。此項被訴事
    實之訊問，乃事實審法院必須踐行之法定程序之一，旨在使
    被告有辯明犯罪嫌疑之機會，及陳述有利於己之事實，屬被
    告行使防禦權最重要之一環。倘審判長於調查證據程序完畢
    後，疏未就被告之被訴事實予以訊問，無異剝奪其防禦權之
    行使，抑且有害於公平審判及程序正義，其本此有瑕疵之審
    判程序所為之判決，自有判決不適用法則之違背法令。又檢
    察官之起訴書，雖已依同法第264條第2項第2款規定，記載
    犯罪事實，但於調查被告被訴之犯罪事實時，應依前揭規定
    踐行「訊問」之程序，不得僅依同法第164條或第165條規定
    ，提示檢察官之起訴書或告以要旨，以取代「訊問」被訴事
    實。本件原審法院之審判程序，依審判筆錄記載，審判長並
    未就被告被訴之犯罪事實，依法踐行「訊問」之程序，而僅
    以「對檢察官起訴之犯罪事實有何意見？（提示並告以要旨
    ）」一語取代（見原審卷第62頁），即為有罪之判決，自屬
    於法有違（參照最高法院96年度台上字第2058號判決、96年
    度台上字第2060號判決）。被告否認犯行而提起上訴，雖無
    理由，惟原判決既有前揭可議之處，即屬無可維持，自應由
    本院將原判決予以撤銷改判。爰審酌被告前無不良前科，素
    行尚佳，明知大麻係違禁物，且吸食大麻危害身心，妨害社
    會秩序，竟不思慎行，為供製造大麻以便吸食之用，向姓名
    年籍不詳之成年人購買大麻種子用以栽種，實屬不該，且查
    獲大麻植株多達119株，含大麻成分之樹幹、樹葉、花等物
    之淨重亦達452.85公克，數量非寡，危害較深，惟念及其栽
    種期間非長，犯罪手段平和，於偵查及原審均坦承犯行，於
    本院則改口否認犯行等一切情狀，仍從輕量處有期徒刑5年2
    月。公訴人具體求刑6年，係以被告另涉有違反毒品危害防
    制條例第14條第4項持有大麻種子罪嫌，應予分論併罰為其
    求刑基礎，惟被告被訴持有大麻種子部分，業經原審判決無
    罪確定（見原判決），是檢察官之求刑尚嫌過重。又被告犯
    罪時間係於96年4月24日以前，所犯上揭罪名，經宣告有期
    徒刑5年2月，依中華民國96年罪犯減刑條例第3條第1項第7
    款所定為不得予減刑之罪，自不適用減刑之規定，併此敘明
    。
四、關於沒收部分：
  (一)扣案大麻植株119株（大株27株、小株92株）及乾燥大麻6包
    （含大麻樹幹、樹葉、花，合計淨重452.85公克），經鑑驗
    均含有第二級第24項毒品大麻成分，業如前述，為第二級毒
    品，不問是否屬於犯人所有，均應依毒品危害防制條例第18
    條第1項前段之規定沒收銷燬之。
  (二)依毒品危害防制條例第18條第1項之規定，得諭知沒收並銷
    燬之者，以查獲之毒品及專供製造或施用毒品之器具為限，
    並不及於毒品之外包裝。本件經查獲扣案之包覆上開乾燥大
    麻（含大麻樹幹、樹葉、花）用之空包裝袋6只（合計總重
    41.09公克），依前揭法務部調查局96年3月30日調科壹字第
    09623029000號鑑定書（見原審卷第58頁）記載，既與內裝
    之含大麻成分之樹幹、樹葉、花等物分別鑑秤其重量，足認
    前揭供包裝用之外包裝袋，係可與包裝內之含大麻成分之樹
    幹、樹葉、花等物分離，前開外包裝袋之主要作用在於包裹
    毒品，防其裸露、逸出及潮濕，便於被告保存或攜帶（參照
    最高法院93年度台上字第2743號、95年度台上字第5640號判
    決意旨），與內裝之含大麻成分之樹幹、樹葉、花等物即無
    難以析離而無法個別宣告沒收之情事，故應認係被告所有供
    栽種大麻所用之物，應依毒品危害防制條例第19條第1項前
    段之規定，宣告沒收（因前揭物品均已扣案，並無不能沒收
    之問題，故不為追徵其價額之諭知）。
  (三)扣案之枕頭套1個、投射燈2具、溫度計3支及封袋機1台，被
    告坦承係其所有供栽種、保存大麻花葉所用之物（見警卷第
    9頁、偵查卷第17頁、原審卷第9頁），足認前揭物品係供犯
    毒品危害防制條例第12條第2項之罪所用之物，均應依毒品
    危害防制條例第19條第1項前段規定宣告沒收（因前揭物品
    均已扣案，並無不能沒收之問題，故不為追徵其價額之諭知
    ）。
  (四)再扣案之烘乾機1台，被告供稱係供烘乾衣服之用，並未用
    以烘乾大麻花葉之用，復無證據證明係被告用以烘乾大麻花
    葉之工具；另「家庭蔬菜水耕栽培法」書籍1本，被告供稱
    並非說明如何栽種大麻之用，查其內容係針對家庭蔬菜之種
    植作介紹，亦非被告用以栽種大麻所用之物，是以，上開烘
    乾機及書籍之用途與被告意圖供製造毒品之用而栽種大麻犯
    行無涉，且非違禁物，自均不予宣告沒收，附此敘明。另扣
    案含大麻成分之種子1盒（淨重3.53公克，空包裝總重27.22
    公克），經送鑑結果認不具發芽能力，有上開法務部調查局
    鑑定書可按，核非毒品危害防制條例第2條第2項第2款列管
    之大麻毒品（被告被訴持有大麻種子罪部分，業經原審判決
    無罪確定），即非違禁物，亦無以供栽種大麻毒品之用，是
    就該盒種子暨其包裝爰不併予宣告沒收銷燬及沒收，併予敘
    明。
據上論斷，應依刑事訴訟法第369條第1項前段、第364條、第299
條第1項前段、毒品危害防制條例第12條第2項、第18條第1項前
段、第19條第1項，刑法第11條前段，判決如主文。
本案經檢察官乙○○到庭執行職務。
中　　華　　民　　國　　96　　年　　10　　月　　11　　日
            刑事第十一庭　審判長法　官　陳　朱　貴
                                法　官　郭　同　奇
                                法　官　胡　文　傑
上列正本證明與原本無異。
如不服本判決應於收受送達後十日內向本院提出上訴書狀，其未
敘述上訴之理由者並得於提起上訴後十日內向本院補提理由書（
均須按他造當事人之人數附繕本）。
                                書記官  陳　文  琴
中　　華　　民　　國　　96　　年　　10　　月　　11  　日
附表：
包覆乾燥大麻（含大麻樹幹、樹葉、花）之空包裝袋陸只（合計
總重肆拾壹點零玖公克）、枕頭套壹個、投射燈貳具、溫度計參
支及封袋機壹台。
附錄本判決論罪科刑法條全文
毒品危害防制條例第12條第2項：
意圖供製造毒品之用，而栽種大麻者，處5年以上有期徒刑，得
併科新台幣500萬元以下罰金。
